臺灣宜蘭地方法院民事裁定　　　　　　99年度消債聲字第21號
聲　請　人
即債務　人　謝牡丹
代　理　人　周慧貞律師
債　權　人　永豐商業銀行股份有限公司
法定代理人　邱正雄
債　權　人　中國信託商業銀行股份有限公司
法定代理人　辜松
債　權　人　台新國際商業銀行股份有限公司
法定代理人　吳清文
債　權　人　華南商業銀行股份有限公司
法定代理人　王濬智
代　理　人　黃家洋
債　權　人　國泰世華商業銀行股份有限公司
法定代理人　汪國華
代　理　人　謝明璁
債　權　人　遠東國際商業銀行股份有限公司
法定代理人　洪信德
債　權　人　花旗（台灣）商業銀行股份有限公司
法定代理人　管國霖
債　權　人　澳商澳盛集團銀行股份有限公司台北分公司
法定代理人　經天瑞
上列當事人聲請消費者債務清理事件，於本院裁定清算程序終結
後聲請免責，本院裁定如下：
    主  文
債務人謝牡丹不免責。
    理  由
一、按法院為終止或終結清算程序之裁定確定後，除別有規定外
    ，應以裁定免除債務人之債務；又債務人因浪費、賭博或其
    他投機行為，致財產顯然減少或負擔過重之債務，而生開始
    清算之原因者，法院應為不免責之裁定。但債務人證明經普
    通債權人全體同意者，不在此限，消費者債務清理條例第13
    2條、第134條第4款分別定有明文。次按消費者債務清理制
    度並非在使債務人恣意消費所造成之債務，轉嫁予債權人負
    擔，而債務人免責制度，應在鼓勵勤勞誠實之債務人，而非
    縱容債務人奢侈浪費，倘債務人於聲請清算前之相當期間內
    ，利用信用金融之機會，恣意為非屬通常生活所需之鉅額消
    費或作奢侈性、浪費性之消費，而不在意日後履行返還之能
    力，反而算計消費者債務清理條例中之免責制度，濫用清算
    程序以規避其應負擔之償還責任，自與消費者債務清理條例
    之立法本旨有違。
二、查債務人謝牡丹聲請清算事件，前經本院於民國97年12月9
    日以97年度消債清字第2號裁定開始清算程序，並經本院於9
    8年7月31日以98年度消債抗字第5號裁定命司法事務官進行
    清算程序，嗣因債務人之清算財團財產已分配完結，而經本
    院司法事務官於99年11月29日以98年度司執消債清字第3號
    裁定清算程序終結確定在案，有上開裁定暨送達證書在卷可
    稽。是依首揭規定，本院應依職權裁定是否免除債務人之債
    務。經查：
  (一)本件已申報之清算債權總合（除別除權債權外）共計新臺幣
    （下同）1,951,814元，而債務人於清算程序中共清償347,1
    26元予上開清算債權之債權人，此有本院98年10月19日宜院
    瑞民德98年度司執消債清字第3號公告之債權表、99年9月29
    日宜院瑞民至98年度司執消債清字第3號公告之更正分配表
    及99年11月15日宜院瑞98司執消債清至字第3號匯款通知、
    本院99年11月15日保管款支出清單在卷可稽，先予敘明。
  (二)而依債權人所提出債務人消費明細，顯示債務人積欠債務之
    原因多為預借現金及信用貸款，其中債務人持國泰世華商業
    銀行股份有限公司之信用卡於91年10月預借現金20,000元、
    91年12月預借現金10,000元、92年4月預借現金10,000元、
    92年7月預借現金10,000元、92年12月信用貸款80,000元（
    以每月1期分36期方式還款）、93年3月預借現金20,000元、
    93年10月信用貸款90,000元（以每月1期分24期方式還款）
    、通信貸款210,000元（以每月1期分60期方式還款）、94年
    4月信用貸款88,000元（以每月1期分12期方式還款）、94年
    8月預借現金20,000元、94年10月預借現金20,000元、94年1
    1月預借現金40,000元、94年12月預借現金20,000元、95年1
    1月通信貸款141,795元；持國泰世華商業銀行股份有限公司
    之現金卡於92年10月借款60,000元、93年5月借款15,000元
    、94年1月借款20,000元、94年3月借款20,000元、94年4月
    借款40,000元、94年7月借款20,000元、94年8月借款20,000
    元、94年9月借款20,000元、94年10月借款20,000元、95年1
    月借款20,000元、95年4月借款10,000元；持台新國際商業
    銀行股份有限公司之現金卡於92年4月借款30,000元、92年8
    月借款10,000元、92年9月借款15,000元、92年11月借款10,
    000元、93年2月借款20,000元、93年3月借款20,000元、93
    年8月借款20,000元、93年11月借款20,000元、93年12月借
    款100,000元、94年2月借款20,000元、94年3月借款40,000
    元、94年6月借款40,000元、94年7月借款20,000元、94年8
    月借款20,000元、94年9月借款30,000元、94年10月借款20,
    000元；持中國信託商業銀行股份有限公司之信用卡於92年1
    1月預借現金20,000元、92年12月預借現金20,000元；持中
    國信託商業銀行股份有限公司之新現金卡於92年7月借款30,
    000元、92年8月借款29,214元、92年9月借款30,000元、92
    年12月借款20,107元、93年4月借款35,206元、93年10月借
    款15,106元、93年11月借款15,106元、94年1月借款15,106
    元、94年3月借款20,106元、94年4月借款40,212元、94年6
    月借款10,106元、94年8月借款20,106元、94年9月借款30,1
    00元、94年11月借款30,000元、94年12月借款18,000元、95
    年3月借款11,000元、95年4月借款5,000元、95年5月借款9,
    000元、95年6月借款5,000元、95年9月借款5,000元；持華
    南商業銀行股份有限公司之現金卡於93年6月借款30,000元
    、93年9月借款40,000元、94年1月借款60,000元、94年5月
    借款30,000元、94年7月借款20,000元、94年10月借款20,00
    0元、94年11月借款20,000元；持遠東國際商業銀行股份有
    限公司之信用卡於93年7月20日辦現信用貸款200,000元；持
    永豐商業銀行股份有限公司之信用卡於93年11月信用貸款12
    2,750元（以每月1期分35期方式還款）、94年7月信用貸款
    30,000元（以每月1期分12期方式還款）、94年12月預借現
    金20,000元、95年7月預借現金37,000元；持澳商澳盛集團
    銀行股份有限公司台北分公司之信用卡於94年7月信用貸款
    30,000元（以每月1期分24期方式還款）、94年12月預借現
    金40,000元；持花旗（台灣）商業銀行股份有限公司之信用
    卡於94年12月預借現金15,000元（以每月1期分24期方式還
    款）、95年3月預借現金10,000元（以每月1期分24期方式還
    款）、95年7月預借現金15,000元（以每月1期分24期方式還
    款）、95年9月預借現金3,000元，且債務人就上開借款均無
    法按月足額清償，而係以繳納部分金額為還款方式，此有債
    權人民事陳報狀暨所附帳單明細表在卷足憑。又細繹債務人
    於上開消費明細各項記載，顯示債務人於上開借款期間，仍
    有天盛網路科技公司38,000元、國泰人壽保險費20,000元、
    南山人壽保險費2,611元、全國電子股份有限公司1290元及
    1390元、原古心靈文化事業有限公司1,200元、文武教育用
    品社宜蘭分社2,280元之消費內容，此等消費內容顯非維持
    生活所必需之消費。是債務人自91年10月迄95年11月密集使
    用信用卡、現金卡向債權人預借現金及通信貸款，除95年5
    、6、9月借貸金額各為9,000元、5,000元、8,000元外，其
    餘每月總借貸金額計10,000元至315,106元不等，參照內政
    部社會司所公布臺灣地區91年至95年度每人每月最低生活費
    用分別為8,433元、8,426元、8,529元、8,770元、9,210元
    ，以債務人上開借貸金額及頻率，顯已逾一般人日常生活必
    要之支出金額，遑論債務人自91年10月起向債權人預借現金
    及通信貸款，既已採繳交部分金額或分12至60期繳納之方式
    還款，足見債務人已有支付困難之情事，而需仰賴向金融機
    構借貸以資週轉，參以債務人於聲請本件清算時亦自承其所
    經營之安成商店每月淨收入僅約10,000元，則債務人更應量
    入為出、撙節開銷，以避免非必要支出，俾還款予各債權人
    ，然債務人反以辦理現金卡、信用卡方式，大量預借現金及
    信用貸款持續恣意借貸，並為上開非日常生活所必要之花費
    ，而惡化個人收支狀況，任令債務增加至難以負擔，終致不
    能清償，堪認債務人確有因浪費或其他投機行為，致財產減
    少或負擔過重之債務，而生開始清算之原因，且審酌債務人
    於清算程序中所清償之金額，僅佔清算債權之17.78%，為免
    債務人濫用清算程序以規避債務致生損害於債權人，依前揭
    消費者債務清理條例第134條第4款本文規定及說明，自不應
    准其免責，對債權人方屬公允。
  (三)此外，經本院函詢全體普通債權人之意見，該等債權人均表
    示債務人應不予免責，有該等債權人之民事陳報狀在卷可稽
    ，足見債務人未經普通債權人全體同意其免責，而債務人復
    未提出經普通債權人全體同意之證明，故無從認定債務人已
    有首揭消費者債務清理條例第134條但書所規定之情形，而
    得裁定免責。
三、綜上所述，堪認債務人確有消費者債務清理條例第134條第4
    款所規定之應不予免責情事，且未經普通債權人全體同意其
    免責，揆諸首揭規定，本件債務人不得免責，爰裁定如主文
    。
中    華    民    國    100    年    3    月    24    日
                    民事庭法  官  蘇錦秀
以上正本係照原本作成。
如不服本裁定，應於裁定送達後10日內，以書狀向本院提出抗告
，並繳納抗告費新臺幣1,000元。
中    華    民    國    100    年    3    月    25    日
                          書記官  藍友隆